【裁判字號】    95,台上,2826
【裁判日期】    950525
【裁判案由】    妨害投票
【裁判全文】
最高法院刑事判決            九十五年度台上字第二八二六號
    上  訴  人  台灣高等法院高雄分院檢察署檢察官
    被      告  甲○○
    選任辯護人  高進發律師
上列上訴人因被告妨害投票案件，不服台灣高等法院高雄分院中
華民國九十四年五月三十一日第二審更審判決（九十三年度上更
(一)字第二九三號，起訴案號：台灣澎湖地方法院檢察署九十一年
度偵字第二二三號），提起上訴，本院判決如下：
    主  文
原判決撤銷，發回台灣高等法院高雄分院。
    理  由
本件原判決以公訴意旨略稱：被告甲○○有意出面與許有竹競選
澎湖縣望安鄉第十四屆鄉長，亟思以不正當之手段競選並獲得勝
選，除聯合許長福共同競選外，並夥同劉素貞，自民國九十年年
初起，與並無遷移至戶籍地實際居住意思如原判決附表一、附表
二所示被告之親友或支持者共十二人，基於共同使公務員登載不
實及妨害投票犯意之聯絡，以虛報遷出、遷入戶籍之非法方法（
俗稱幽靈人口），由甲○○、劉素貞基於使公務員登載不實之概
括犯意聯絡，向澎湖縣望安鄉戶政事務所辦理申請戶籍遷入登記
之受委託人，連續向該附表一、附表二所示之人取得國民身分證
、印章、戶口名簿等辦理戶籍遷移所需之證件，陸續於各該附表
所列之時間，連續向澎湖縣望安鄉戶政事務所虛報如各該附表所
示之遷出、遷入，俾於九十一年一月二十六日舉行之澎湖縣第十
四屆鄉長選舉時，前往望安鄉各投、開票所，圈選甲○○，連續
使該管戶政機關之公務員將此不實之遷出、遷入紀錄，登載於職
務上所掌之公文書「戶籍登記簿冊」上，並使澎湖縣選舉委員會
之公務員，將前開虛偽遷移戶籍之人登載入職務上所掌之公文書
「台灣省澎湖縣第十五屆縣議員暨第十四屆鄉長選舉選舉人名冊
」內，足生損害於望安鄉鄉民及戶政機關對戶政管理之正確性。
迨九十一年一月二十六日投票日當天，原判決附表一、二所示之
人，仍前往遷入戶籍所在地之各投、開票所進行投票，致使望安
鄉鄉長選舉投票發生不正確之結果，因認被告涉犯刑法第一百四
十六條第一項妨害投票（牽連犯刑法第二百十六條、第二百十四
條之行使使公務員登載不實）罪嫌等情。惟經審理結果，不能證
明被告犯罪，因而撤銷第一審關於被告部分之判決，改判諭知被
告無罪，固非無見。
惟查(一)、依法應於審判期日調查之證據雖已調查，而其內容未明
瞭者，即與未經調查無異，如遽行判決，仍屬應於審判期日調查
之證據未予調查。原判決以依卷附之陳神就、陳登正、陳曾涼察
之戶籍登記資料顯示，陳神就、陳登正分別於八十七年二月二十
三日、八十八年三月二十九日已遷入澎湖縣望安鄉將軍澳葉朱成
戶內，陳曾涼察於八十八年三月五日已遷入望安鄉將軍村內。彼
三人既早於八十七年及八十八年間設籍於澎湖縣望安鄉，且於設
籍後四個月就取得選舉權，當時距此次選舉有三、四年之久，實
難認彼等係為支持被告於九十一年間參選鄉長而為戶籍遷入，因
認彼等三人並非為支持被告而將戶籍遷往原判決附表二所示之地
址，而為被告無罪判決理由之一（原判決理由貳、四(一)）。然依
陳神就、陳登正九十年八月二十四日之遷入戶籍登記申請書（受
委託人劉素貞）所載，原住地為台灣省澎湖縣馬公市○○里○○
路一四八巷二號，遷入地為台灣省澎湖縣望安鄉將軍村將軍澳一
二七號；陳曾涼察九十年九月二十日之遷入戶籍登記申請書（受
委託人劉素貞）所載，原住地為台灣省澎湖縣馬公市○○里○○
路二０六巷五號，遷入地台灣省澎湖縣望安鄉將軍村將軍澳十三
號之四，有各該申請書在卷可按（九十年度他字第七六號卷第六
宗第九十九頁背面、第一四七頁正面）。如果無訛，則陳神就、
陳登正、陳曾涼察於八十七年及八十八年間遷入望安鄉後，是否
有再遷往馬公市，至九十年八月二十四日及同年九月二十日始再
遷回望安鄉上述地址？其遷址之原因、目的為何？是否與被告此
次競選鄉長有關？即有欠明瞭而待究明。乃原判決對此未詳予調
查釐清，遽為判決，尚嫌速斷。(二)、原判決另以原判決附表一所
示吳振宏等九人，雖係為選舉之故而將戶籍遷入望安鄉，但此次
鄉長選舉候選人尚有許有竹，且與縣議員選舉合併為之，吳振宏
（陳宗德除外）等八人，均未曾提及係因受被告或他人之請託、
授意，為支持被告而將戶籍遷入望安鄉，因認吳振宏等八人與被
告間並無犯意之聯絡，而為被告無罪諭知之另一理由（原判決理
由貳、四(三)）。然查該附表編號４鄭珮琳原設籍澎湖縣白沙鄉中
屯村一鄰中屯六號，於九十年七月十三日始遷入澎湖縣望安鄉將
軍村二鄰將軍澳六之一號，實際上並未居住該新遷之處所，但有
於該次鄉長選舉日參與投票等情，已據鄭珮琳於調查站詢問及檢
察官偵查中供明，並有其遷入戶籍登記申請書、戶政事務所戶籍
登記催告書在卷可稽（前揭卷第一二六頁至第一三一頁、第一三
九頁至第一四一頁）。而上開將軍澳六之一號即為被告之住所，
被告於原審供稱：「遷入我戶口的都是我的家人，沒有外人。」
（原審法院上訴卷(一)第二五三頁）。鄭珮琳雖陳稱：伊係文化大
學學生，因聽聞別人說住三級離島可優先申請學校之宿舍，才將
戶籍遷往望安鄉等語。惟據卷附文化大學（九一）校學字第二二
七一號函則謂：「本校大傳系畢業生鄭珮琳九十年度並無申請宿
舍之紀錄。同時，本校對離島學生申請宿舍亦無優先分配之規定
。」等語（第一審卷(一)第一五八頁）。如果非虛，則鄭珮琳與被
告究係何關係，是否為其家屬，既不住在該處，何以會將戶籍遷
進被告之住所，被告是否同意並參與其事，其目的何在，均有欠
明瞭。又檢調人員於九十一年一月二十三日在澎湖縣望安鄉將軍
村九十五之一號被告之服務處，扣得鄭珮琳之戶口名簿正本、身
分證影本、投票通知單、陳梅蘭戶籍登記催告書等物。按諸陳梅
蘭係於九十年六月六日始自高雄縣鳳山市○○街十一巷四之二號
遷入澎湖縣望安鄉西坪村三鄰西嶼坪十四號，實際上並未居住於
該處，有澎湖縣警察局望安分局嶼坪派出所戶口查察通報單可稽
（上揭他字卷第六宗第三三０頁）。鄭珮琳、陳梅蘭二人上開資
料為何會由被告之服務處保管持有，彼二人虛偽遷入戶籍能否謂
與被告無關，亦滋生疑義。上述諸端，攸關被告是否有起訴書所
指之犯行，原判決未詳予究明，遽為上開論斷，亦有可議。(三)、
原判決附表一編號６之陳宗德於偵查中供稱：「（為何將戶籍遷
移？）是甲○○拜託我遷過去的，……遷過去我並沒有實際住在
那裏。」、「是甲○○拜託才遷移的。」、「甲○○之前也有來
拜託我，並請劉素貞幫忙遷戶籍，我們家連我、我父陳神就、我
兄陳登正共三票。」等語，陳神就於偵查中亦供稱，被告有拜託
伊投票給他等情（前揭他字卷第六宗第一一四、一一五、一一七
頁）。而陳宗德、陳神就、陳登正等三人均係於九十年八月二十
四日由劉素貞代為辦理遷入澎湖縣望安鄉將軍村十六鄰將軍澳一
二七號，但並未居住該處，有彼等之遷入戶籍登記申請書及戶口
查察通報單可按（前揭他字卷第六宗第九十九、一０七、三二四
、三二五、三二七頁）。陳神就、陳登正、陳宗德父子三人，既
無居住上開將軍澳一二七號之情事，竟於選舉投票日四個月前遷
入該址，其目的何在，陳宗德所稱係被告之拜託才遷入，是否全
無根據，亦非無研求之餘地。原判決對此未詳予審酌，即摒棄陳
宗德上開供述不採，尚有未當。檢察官上訴意旨指摘原判決不當
，非無理由。惟原判決上述之違背法令影響於事實之確定，本院
無可據以為裁判，仍應將原判決撤銷，發回原審法院更為審判。
被告涉牽連犯刑法第二百十六條、第二百十四條行使使公務員登
載不實罪嫌部分，基於審判不可分原則，併予發回。
據上論結，應依刑事訴訟法第三百九十七條、第四百零一條，判
決如主文。
中    華    民    國  九十五  年    五    月  二十五  日
                      最高法院刑事第一庭
                          審判長法官  董  明  霈
                                法官  林  茂  雄
                                法官  張  祺  祥
                                法官  呂  永  福
                                法官  花  滿  堂
      本件正本證明與原本無異
                                      書  記  官
中    華    民    國  九十五  年    六    月    一    日
                                                Ａ


司法院資訊處製作；財團法人民間司法改革基金會備份。
